臺灣高等法院民事判決  
110年度上易字第991號
上  訴  人  劉杰峰
被 上訴 人  成嘉銘
訴訟代理人  彭成翔律師
            林芸律師  
上列當事人間請求損害賠償事件，上訴人對於中華民國110年8月
26日臺灣臺北地方法院109年度訴字第6743號第一審判決提起上
訴，並為上訴聲明之減縮，本院於111年3月9日言詞辯論終結，
判決如下：
　　主　文
原判決關於駁回上訴人後開第二項之訴部分及該部分假執行之聲
請暨訴訟費用之裁判（除確定部分外）均廢棄。
被上訴人應給付上訴人新臺幣壹拾捌萬伍仟肆佰貳拾肆元，及自
民國一百零九年九月五日起至清償日止，按週年利率百分之五計
算之利息。
其餘上訴駁回。
第一、二審訴訟費用（除確定部分外），由被上訴人負擔百分之
四十五，餘由上訴人負擔。
　　事實及理由
壹、程序方面：
    按第二審為訴之變更或追加，非經他造同意，不得為之。但
    請求之基礎事實同一、擴張或減縮應受判決事項之聲明者，
    不在此限，民事訴訟法第446條第1項、第255條第1項第2、3
    款定有明文。本件上訴聲明原請求被上訴人給付新臺幣（下
    同）55萬元及利息（本院卷第15頁），嗣於本院審理中減縮
    上訴聲明，請求被上訴人給付41萬2,001元及利息（本院卷
    第151至152頁），且經被上訴人同意，核無不合，應予准許
    。
貳、實體方面： 
一、本件上訴人主張：兩造均為「○○○○社區」住戶，互不相識，
    被上訴人於民國108年6月5日晚間10時50分許，喝醉酒後，
    突然於社區電梯間內徒手毆打伊（下稱系爭傷害行為），致
    伊受有頭部及顏面鈍挫傷、鼻樑偏移向右、左眼眶下瘀腫、
    前胸壁挫傷、胸部挫傷、右上肢挫傷之傷害（下合稱系爭傷
    害），伊因而支出醫療費用新臺幣（下同）3萬8,438元、醫
    療用品費用493元，並有施行鼻部外科手術之必要，而需支
    出手術費用32萬5,000元，及工作損失14萬8,070元，並請求
    精神慰撫金15萬元，合計66萬2,001元。扣除被上訴人於原
    法院109年度審訴字第182號刑事案件（下稱系爭刑案）中先
    行支付伊之25萬元，被上訴人應再給付41萬2,001元。爰依
    民法第184條第1項前段、第193條第1項、第195條第1項規定
    ，求為命：被上訴人應給付伊41萬2,001元，及自民事起訴
    狀繕本送達翌日起至清償日止，按週年利率5％計算利息之判
    決。並陳明願供擔保請准宣告假執行（未繫屬本院者，不予
    贅述)。
二、被上訴人則以：上訴人鼻樑偏移、鼻中膈彎曲及所罹患焦慮
    症等，與系爭傷害行為無相當因果關係，且其鼻部整形手術
    應非生活上之需要，故不具必要性，伊自無庸支付其主張之
    鼻部手術費用、耳鼻喉科或精神科醫療費用，或賠償因上開
    原因而無法工作之損失。且上訴人請求之精神慰撫金顯屬過
    高，應予酌減等語，資為抗辯。
三、原審為上訴人敗訴之判決，上訴人不服，提起上訴，減縮後
    之上訴聲明：㈠原判決關於駁回後開第二項之訴部分廢棄。㈡
    被上訴人應給付上訴人41萬2,001元，及自起訴狀繕本送達
    翌日起至清償日止按週年利率5％計算之利息。被上訴人答辯
    聲明：上訴駁回。
四、兩造不爭執事項（本院卷第85、140、151頁）： 
　㈠被上訴人於108年6月5日晚間10時50分許，有為系爭傷害行為
    致上訴人受傷（原審卷第160頁）。
　㈡兩造於系爭刑案中，因雙方和解而由被上訴人先行給付上訴
    人25萬元，上訴人因而撤回告訴，系爭刑案對被上訴人為不
    受理判決等情，業經調閱系爭刑案全卷核閱明確（原審卷第
    12、170頁、系爭刑案卷第81至82頁）。
　㈢原判決認定之醫療費用1萬3,565元、醫療用品費用493元。
　㈣附表編號1、3、6所示之上訴人請假10小時時數。
　㈤上訴人每月薪資6萬6,300元。
五、上訴人主張因遭被上訴人毆打而受有系爭傷害，依民法第18
    4條第1項前段故意侵權行為、第193條第1項、第195條第1項
    等規定，請求被上訴人給付41萬2,001元本息等情，為被上
    訴人所否認，並以前詞置辯。茲就兩造之爭點及本院之判斷
    ，詳述如下：
　㈠按因故意或過失，不法侵害他人之權利者，負損害賠償責任
    ，民法第184條第1項前段定有明文。被上訴人所為之系爭傷
    害行為致上訴人受傷，為兩造所不爭執（不爭執事項㈠），
    且有上訴人提出之事發當時電梯間錄影監視畫面光碟及截圖
    附卷可佐（下稱系爭截圖，本院卷第62至66頁），並經調閱
    系爭刑卷查明屬實，應堪信為真實。是上訴人依民法第184
    條第1項前段規定，請求被上訴人負故意侵權行為損害賠償
    責任，應屬有據。
　㈡又按不法侵害他人之身體或健康者，對於被害人因此喪失或
    減少勞動能力或增加生活上之需要時，應負損害賠償責任，
    民法第193條第1項定有明文。負損害賠償責任者，除法律另
    有規定或契約另有訂定外，應回復他方損害發生前之原狀；
    該項情形，債權人得請求支付回復原狀所必要之費用，以代
    回復原狀，同法第213條第1、3項亦有明定，故請求回復原
    狀以必要費用為限。復按主張侵權行為損害賠償請求權之人
    ，對於侵權行為之成立要件應負舉證責任；侵權行為損害賠
    償責任，須以行為人之不法行為與被害人所受損害間具有相
    當因果關係為其成立要件。所謂相當因果關係，係指依經驗
    法則，綜合行為當時所存在之一切事實，為客觀之事後審查
    ，認為在一般情形上，有此環境，有此行為之同一條件，均
    發生同一之結果者，則該條件即為發生結果之相當條件，行
    為與結果即有相當之因果關係（最高法院110年度台上字第6
    1號判決意旨參照）。本件上訴人主張其因系爭傷害行為而
    受傷，支出真善美中醫診所醫療費用共3,740元、養生堂中
    醫診所醫療費用共計6,330元、臺北市立萬芳醫院（下稱萬
    芳醫院）除精神科及耳鼻喉科外之醫療費用共計3,495元等
    ，合計1萬3,565元部分，以及醫療用品費用493元，為被上
    訴人所不爭執（本院卷第151頁），此部分之主張自應准許
    。就上訴人其餘請求被上訴人給付之醫療費用及工作損失部
    分，分別審酌如下。
　㈢上訴人請求被上訴人賠償鼻部手術費用32萬5,000元、萬芳醫
    院精神科及耳鼻喉科之醫療費用共計2萬4,873元部分：
　⒈上訴人主張因被上訴人朝其臉部毆打造成其鼻樑偏移向右，
    發生當下前往急診室，診斷證明書上記載「仍以放射科正式
    報告為準」，醫生告知隔二週再去照X光看是否會消腫，而
    於108年6月26日、7月11日照X光等情，並提出108年6月5日
    臉部照片（本院卷第68頁）、108年6月26日、108年7月10日
    拍攝之頭部正面、側面X光片影像（本院卷第50至56頁）、
    萬芳醫院108年6月6日、10日、7月10日診斷證明書（原審卷
    第23至27頁）及系爭截圖為證。被上訴人不否認上開X光、
    診斷證明書所載之內容，惟辯稱與系爭傷害行為並無因果關
    係云云。經查：參見系爭截圖所示，被上訴人著黃色上衣、
    短褲，上訴人身穿格子上衣、長褲，此為兩造所不爭執（本
    院卷第122頁），當時在電梯間內，被上訴人朝向上訴人之
    臉部徒手揮右拳毆打多次（本院卷第62至66頁），確實有毆
    打到上訴人鼻子部位(本院卷第62頁上排中間之時間23:04:1
    6之截圖），上訴人鼻子部位亦有紅腫、流血情形，有其於1
    08年6月5日急診室自拍照片可證（本院卷第68頁)。再者，1
    08年6月6日診斷證明書記載「頭部擦挫傷」，雖未詳載上訴
    人受有鼻部相關傷勢，然診斷及醫囑欄位均特別加註：「（
    仍以放射科正式報告為準）」（原審卷第23頁），故上訴人
    依醫師指示於108年6月26日及108年7月10日照X光確認鼻部
    傷勢，並無被上訴人所述拖延一、二個月之後才就醫之情形
    ，亦不能因108年6月6日診斷證明書上未有上訴人鼻部傷勢
    之診斷，而否認上訴人鼻樑受有毆打之傷害。嗣後萬芳醫院
    於108年7月10日診斷證明書，診斷為：「顏面挫傷，鼻樑偏
    移向右、左眼眶下瘀腫」，醫囑為：「自述於2019年6月5日
    因他人外力傷害，顏面挫傷，致上述現象，建議整形外科門
    診繼續治療。」（本院卷第58頁），足認上訴人確實因遭被
    上訴人毆打至鼻部，造成鼻樑偏移向右之傷害，而有至整形
    外科門診繼續治療之必要。故上訴人所受之鼻樑傷害與被上
    訴人之系爭傷害行為，具有相當因果關係。而上訴人於108
    年6月14日起至109年6月18日間至萬芳醫院耳鼻喉科就診及
    手術之醫療費用及證明書費等共計1萬3,353元（470元＋402
    元＋310元＋1萬911元＋470元＋730元＋60元），有醫療費用明細
    及收據為證（原審卷第16至17、92、93、102、105至109頁
    ），此部分請求被上訴人給付，應屬有據。
　⒉又查，萬芳醫院110年3月15日萬院醫病字第1100001975號函
    （下稱系爭110年3月15日函）說明二：「㈠依病人(即上訴人
    )108年6月5日急診紀錄未顯示鼻子症狀。其於109年2月25日
    至耳鼻喉科門診，主訴鼻塞是因半年前受傷引起，經診察診
    斷為鼻中膈彎曲，…但『無法正確判定是否因外傷所致』。」(
    原審卷第257頁），及同院110年12月27日萬院醫病字第1100
    010028號函文說明二：「㈠…鼻樑外觀下端偏左，因已過急性
    期無法確定成因為何。」等詞（本院卷第127頁）。可知，
    上訴人前往耳鼻喉科門診，係因系爭傷害行為而就診，並告
    知醫生其鼻部受傷之事，然因萬芳醫院僅就上訴人之病況為
    診斷，並無比對系爭傷害行為發生時之相關卷證資料，則縱
    因已過急性期而「無法確定」鼻樑傷勢之成因，亦無從反推
    與系爭傷害行為無因果關係，故被上訴人援引上開函文而否
    認因果關係，尚難採之。至於被上訴人辯稱上訴人可能天生
    就有鼻中膈彎曲或鼻樑偏移情形云云，固提出台大醫院電子
    報供參（原審卷第173頁），然該電子報內容係關於鼻中膈
    彎曲之一般介紹，並非上訴人個人之醫療資料，卷內亦無上
    訴人在系爭傷害行為發生前之鼻部就診紀錄，自不足為有利
    於被上訴人之認定。
　⒊被上訴人雖辯稱鼻中膈手術非生活上之必要云云，然上訴人
    既因系爭傷害行為造成鼻樑偏移向右，僅能以整形手術之方
    式回復原狀，則施行鼻部手術，自有必要性。而上訴人主張
    鼻部手術費用32萬5,000元，雖於原審提出109年2月4日瑞麗
    嘉健康美學診所估價單為憑（原審卷第39頁），然上訴人嗣
    於109年2月7日至9日在萬芳醫院接受鼻中膈手術，並有病歷
    資料及醫療費用收據可查（原審卷第259至298、105至109頁
    ），而上開估價單內既係在施作鼻中膈手術前所開立，則所
    載之鼻中膈矯正手術8萬元部分，是否包含上開手術費用，
    尚有疑義，實難逕採。上訴人另於本院提出臺北醫學大學附
    設醫院整形外科診斷證明書（下稱系爭北醫診斷證明書）醫
    師囑言則記載：「可考慮施行鼻中膈矯正手術與鼻部矯正手
    術，費用預估需20萬至25萬台幣左右。術後需休養1~2個月
    左右。」（本院卷第153頁），堪認上訴人主張被上訴人應
    支付其鼻部手術之必要費用應為20萬元，逾此範圍之請求，
    不予准許。
　⒋上訴人另主張原與被上訴人互不認識，遭被上訴人莫名毆打，心理非常懼怕，且兩人住同一社區，時常要擔心被上訴人會不會又突然毆打自身，依經驗法則，其患有焦慮症狀不無可能係因系爭傷害行為所致云云，並提出萬芳醫院108年7月11日、7月25日、8月29日、11月21日、109年1月9日診斷證明書為證（原審卷第119至127頁）。然查，萬芳醫院出具之系爭110年3月15日函說明二：「㈡病人（即上訴人）於108年6月14日初次至精神科門診就診，主訴焦慮情緒及失眠，經診察診斷為焦慮症，『無法證明』其焦慮症與遭人毆打之關聯性。焦慮症的病因複雜，體質、遺傳、壓力、生活等均有可能造成。」等語（原審卷第257頁），可知，焦慮症狀病因複雜，上訴人固然經診斷為焦慮症，然無法證明為系爭傷害行為所造成，故被上訴人辯稱上訴人之焦慮症與系爭傷害行為並無相當因果關係，應堪採之。則上訴人請求被上訴人給付其於108年6月14日起至109年6月18日間至萬芳醫院精神科就診之醫療費用，不予准許。
　⒌小結，上訴人依民法第193條第1項規定請求被上訴人給付鼻
    部手術費用20萬元及萬芳醫院耳鼻喉科醫療費用1萬3,353元
    ，合計為21萬3,353元，為有理由，應予准許。逾此範圍之
    請求，不予准許。
　㈣上訴人請求工作損失14萬8,070元部分：
　　上訴人主張因被告系爭傷害行為，而需至醫院就醫治療或在
    家休養，致無法工作而需請假之日期及時數如附表所示共計
    42日，及日後進行鼻部手術後需休養25日，以每月薪資6萬6
    ,300元計算，請求被上訴人賠償工作損失14萬8,070元等情
    ，並提出請假明細表、其任職之訴外人亞元科技股份有限公
    司（下稱亞元公司）人員請假統計表、自訂員工薪資條、HR
    考勤管理系統截圖為證（原審卷第21、113至117、215至217
    、249至255頁）。被上訴人對於上訴人每月薪資6萬6,300元
    及附表編號1、3、6所示之請假時數部分不爭執（本院卷第1
    40、151頁），惟否認上訴人有何工作損失。
　⒈按損害賠償，除法律另有規定或契約另有訂定外，應以填補
    債權人所受損害及所失利益為限。依通常情形，或依已定之
    計劃、設備或其他特別情事，可得預期之利益，視為所失利
    益，民法第216條定有明文。至於個人實際所得額，則得作
    為評價損害程度參考，不得因薪資未減少即謂無損害。
　⒉就附表編號1、3、6共計10小時部分，確為上訴人因治療傷勢
    而無法工作，以月薪6萬6,300元計算，上訴人請求被上訴人
    賠償此部分不能工作之損失2,763元〔66,300元/(30日×8小時
    )×10小時=2,763元，元以下四捨五入〕，應為有據。被上訴
    人雖辯稱上訴人係請特休假，並未扣薪而無損害云云，然經
    原審向上訴人任職之亞元公司查詢：(1)請特休假是否支薪
    ？(2)未請之特休假是否可請領未休假工資？亞元公司函復
    內容略以：(1)有支薪。特休假為有薪假，雇主必須支付工
    資。(2)可以。年度終了時，員工可選擇遞延1年或是折抵金
    額等語，有亞元公司函在卷可參（原審卷第245頁），足認
    上訴人倘若未受系爭傷害，在通常情形下，可取得未計入每
    月薪資之特別休假工資，然因系爭傷害行為必須請假而未取
    得，是上訴人前揭之特別休假10小時工資2,763元，為在通
    常情狀下可取得之所失利益。況上訴人於發生系爭傷害行為
    後，選擇以特休方式請假，仍不能因而嘉惠被上訴人，依前
    揭說明，仍得向被上訴人請求賠償，是被上訴人上開所辯，
    當不足採。
　⒊就附表編號2、4、5部分，參照上訴人提出之萬芳醫院非精神
    科診斷證明書或真善美中醫診所診斷證明書（原審卷第23至
    27、47頁），均無記載必須休養無法工作之日數，則其自行
    休假在家休養之時數，非屬必要；就附表編號7、8所示係因
    精神科疾病而休養之時數，然因上訴人之焦慮症狀無法證明
    與系爭傷害行為有相當因果關係，已如前述，則縱依萬芳醫
    院108年7月11日、7月25日精神科診斷證明書上醫囑建議請
    假休養2週或4週之記載（原審卷第119、121頁），亦不得請
    求被上訴人賠償。
　⒋就附表編號9至20所示「腦部復健」之回診時數部分，係上訴
    人自行加入之「頭部外傷病患復原期認知功能改變：神經回
    饋療法之成效與機轉」試驗/研究計畫（下稱系爭計畫），
    該「試驗/研究預期效果、可能衍生之商業利益」為「不保
    證但預期能改善頭部外傷後引起之認知功能障礙」，有上訴
    人簽立之北醫聯合人體研究倫理委員會受試者同意書在卷可
    參（原審卷第129至134頁），可知系爭計畫係就認知功能障
    礙所做之研究計畫，且不保障有改善效果，自非屬系爭傷害
    之必要醫療行為，而上訴人提出與助理聯繫時間之Line對話
    紀錄（本院卷第70至72頁），係討論腦波訓練或認知功能訓
    練之時間，亦與治療行為無關，上訴人自願參與系爭計畫而
    請假，即與系爭傷害行為無涉，此部分請假時數，自不得請
    求被上訴人賠償。
　⒌就上訴人主張鼻部手術後需休養25日部分，參照上訴人提出
    之系爭北醫診斷證明書記載鼻部手術後有休養1至2個月必要
    （本院卷第153頁），則上訴人主張25日不能工作，應予採
    之。以月薪6萬6,300元計算，上訴人主張被上訴人應賠償此
    部分不能工作之損失5萬5,250元〔66,300元/30日×25日，應
    予准許。
　⒍小結，上訴人依民法第193條第1項規定請求被上訴人賠償不
    能工作之損失5萬8,013元（2,763元＋5萬5,250元）部分，為
    有理由，自應准之。逾此範圍之請求，不予准許。　
　㈤上訴人請求精神慰撫金15萬元部分：
  ⒈按不法侵害他人之身體、健康、名譽、自由、信用、隱私、
    貞操，或不法侵害其他人格法益而情節重大者，被害人雖非
    財產上之損害，亦得請求賠償相當之金額，民法第195條第1
    項定有明文。又按非財產上賠償即精神慰撫金之金額是否相
    當，應斟酌實際加害情形、影響該權利是否重大、兩造身分
    地位，經濟狀況及其他各種情形，以為核定之準據（最高法
    院47年台上字第1221號、51年台上字第223號判決先例意旨
    參照）。
　⒉經查，兩造住同一社區，互不相識，並無夙怨，偶然搭乘同部電梯，被上訴人在酒後僅因誤認上訴人有挑釁言行，竟徒手毆打上訴人，並追擊上訴人至地下二樓停車場，致上訴人受有頭部擦挫傷、前胸壁挫傷、鼻樑偏移向右、左眼眶下瘀腫、右上肢挫傷等傷害，業經本院調閱系爭刑案卷核閱屬實，造成上訴人心理上之恐懼，並向精神科求診，堪認上訴人精神上受有相當之痛苦，並審酌上訴人自述科大二技畢業，擔任電子工程師，月薪6萬6,300元，名下有多筆位於臺中市之土地及田賦收入，以公告現值計算財產總額逾201萬元（個資卷第5至9頁）；被上訴人則為科大畢業，擔任華航機師，108年、109年薪資所得分別逾244萬元、263萬元，名下有位於臺北市木柵區房地，以公告現值計算為843萬餘元，及3輛進口高級轎車（分別為2000、2121、1995年份，個資卷第15至21頁）等，並斟酌雙方之身分地位、經濟狀況、被上訴人加害之程度及於系爭刑案坦承傷害犯行並部分賠償，犯後態度尚稱良好等一切情狀，認上訴人請求精神慰撫金15萬元為適當，應予准許。
　㈥本件訴訟上訴人得請求被上訴人給付之金額為何？
　　綜上，上訴人得請求之賠償金額合計為43萬5,424元（1萬3,
    565元＋493元＋21萬3,353元＋5萬8,013元＋15萬元）。而兩造
    於系爭刑案案中，因雙方和解由被上訴人先行給付上訴人25
    萬元，為兩造所不爭執（不爭執事項㈡），扣除後尚有不足
    ，故上訴人請求被上訴人再給付18萬5,424元（43萬5,424元
    －25萬元），為有理由，應予准許。逾此範圍之請求，即應
    駁回。
六、綜上所述，上訴人依民法第184條第1項前段、第193條第1項
    、第195條第1項規定，請求被上訴人給付18萬5,424元，及
    自起訴狀繕本送達翌日即109年9月5日(原審卷第143頁)起至
    清償日止，按週年利率5％計算之利息，為有理由，應予准許
    ；逾此範圍之請求，為無理由，應予駁回。上開應准許之部
    分，原審為上訴人敗訴之判決，並駁回假執行之聲請，尚有
    未合，上訴人指摘原判決此部分不當，求為廢棄，為有理由
    ，爰由本院改判如主文第二項所示；至上開不應准許部分，
    原審為上訴人敗訴之判決，並駁回其此部分假執行之聲請，
    均無不合，應予駁回。又本件准許金額未逾150萬元，經二
    審判決即告確定，無依職權宣告假執行之必要，附此敘明。
七、本件事證已臻明確，兩造其餘之攻擊或防禦方法及所用之證
    據，經本院斟酌後，認為均不足以影響本判決之結果，爰不
    逐一論列，附此敘明。
八、據上論結，本件上訴為一部有理由、一部無理由，依民事訴
    訟法第450條、第449條第1項、第79條，判決如主文。
中　　華　　民　　國　　111 　年　　3 　　月　　30　　日
　　　　　　　　　民事第二庭
　　　　　　　　　　　　審判長法　官　 陳容正 
　　　　　　　　　　　　　　　法　官　 邱　琦
　　　　　　　　　　　　　　　法　官　 紀文惠
附表：上訴人主張之請假時數表
編號 日期 時數 (小時) 事由 備註 1 108年6月6日 8 休假 因傷休息 2 108年6月10日至同年月14日 40 休假  3 108年6月18日 1 回診  4 108年7月2日 1 身體不適  5 108年7月8日 0.5 身體不適  6 108年7月9日 1 回診  7 108年7月16日至同年月26日 72 因病休養 精神科 8 108年8月1日至同年月30日 176 因病休養  9 108年9月3日 3.5 回診 腦部復健 10 108年10月7日 2.5 回診  11 108年10月15日 3.5 回診  12 108年10月28日 2.5 回診  13 108年11月4日 4 回診  14 108年11月6日 3 回診  15 108年11月7日 2.5 回診  16 108年11月11日 3 回診  17 108年11月18日 3 回診  18 108年12月2日 1.5 回診  19 108年12月9日 2.5 回診  20 108年12月16日 2.5 回診  21 108年12月23日 2.5 回診  合計  336   
正本係照原本作成。
不得上訴。
中　　華　　民　　國　　111 　年　　3 　　月　　30　　日
　　　　　　　　　　　　
　　　　　　　　　　　　　　　書記官   李昱蓁